臺灣高雄地方法院民事判決　　　　　　 100年度保險字第27號
原　　　告　許素容
　　　　　　張簡揚民
共　　　同
訴訟代理人　張簡瑞穗
被　　　告　三商美邦人壽保險股份有限公司
法定代理人　劉中興
訴訟代理人　郭憲文律師
上列當事人間給付保險金事件，經本院於民國100年9月21日言詞
辯論終結，判決如下：
    主      文
原告之訴駁回。
訴訟費用由原告負擔。
    事實及理由
壹  程序部分
一、按當事人法定代理人之代理權消滅者，訴訟程序在有法定代
    理人承受其訴訟以前當然停止。民事訴訟法第170 條第1 項
    定有明文。又同法第168 條至第172 條及第174 條所定之承
    受訴訟人，於得為承受時，應即為承受之聲明。同法第175
    條第1 項亦有明定。查本件訴訟繫屬時，被告之法定代理人
    為陳翔立（見本院卷(一)第61頁），嗣於民國100 年7 月13日
    變更法定代理人為劉中興，經劉中興於100 年8 月16日具狀
    聲明陳受訴訟，有卷附公司變更登記事項卡、聲明承受訴訟
    狀為憑（見本院卷(一)第340 頁、第339 頁），於法係屬有據
    。
二、按訴狀送達後，原告不得將原訴變更或追加他訴，但擴張或
    減縮應受判決事項之聲明者，不在此限。民事訴訟法第255
    條第1 項第3 款定有明文。原告起訴請求被告應給付原告新
    台幣（下同）808,000 元，及其中724,000 元自99年2 月26
    日起至清償日止，按年息10% 計算之利息；其中84,000元自
    99年11月27日起至清償日止，按年息10% 計算之利息（見本
    院卷(一)第4 頁），嗣於本院審理中擴張其請求為：被告應給
    付原告948,000 元，及其中864,000 元自99年2 月26日起至
    清償日止，按年息10% 計算之利息；其中84,000元自99年11
    月27日起至清償日止，按年息10% 計算之利息（見本院卷(一)
    241 頁），核其所為乃擴張應受判決事項之聲明，揆諸前引
    規定，係屬有據。
貳  實體部分
一、原告主張：訴外人即原告之子張簡國宏於90年6 月20日向被
    告投保三商美邦新防癌終身健康保險，雙方約定以張簡國宏
    為保險受益人，保險期間為終身，被告於保險事故發生時，
    應依如附件保險金給付表計劃三所示金額之2 倍給付保險金
    （保單號碼為00000000000 ，下稱系爭保險契約）。詎張簡
    國宏於98年7 月31日經診斷罹患骨髓增生不良症候群，於99
    年1 月20日轉為急性骨髓性白血病，嗣於99年1 月25日不治
    死亡。被告依系爭保險契約第12條、第13條、第14條約定，
    應給付張簡國宏自98年7 月31日起至99年1 月25日止因罹癌
    住院、手術，如附表所示之保險金共948,000 元。又原告因
    繼承取得張簡國宏基於系爭保險契約所生之權利，並於99年
    2 月11日申請被告給付如附表編號1 、2 、3 
    、4 所示保險金，共864,000 元，再於99年11月12日申請被
    告給付張簡國宏於98年11月2 日施作中央靜脈導管植入術，
    如附表編號2 、3 所示保險金，共84,000元，合計原告
    得領取之保險金為948,000 元。惟被告拒不給付前開保險金
    ，依保險法第34條規定，被告尚應給付原告自各該送件申請
    給付保險金之日起算15日起，按年息10% 計算之遲延利息。
    為此爰依系爭保險契約、保險法第34條及繼承之法律關係，
    提起本件訴訟等情。並聲明：被告應給付原告948,000 元，
    及其中864,000 元自99年2 月26日起至清償日止，按年息10
    % 計算之利息；其中84,000元自99年11月27日起至清償日止
    ，按年息10% 計算之利息。
二、被告則以：兩造業於99年6 月28日就張簡國宏得否申領如附
    表所示保險金之爭議達成和解，原告並簽立同意書，載明於
    被告給付原告6 萬元後，系爭保險契約之效力即自99年1 月
    26日零時起終止，被告就系爭保險契約有效期間內之給付保
    險金義務均已完全履行，再無其他給付責任等語（下稱系爭
    和解契約），被告並已各匯款3 萬元，合計6 萬元入原告許
    素容、張簡揚民之郵局帳戶內，原告自不得事後再執系爭保
    險契約主張權利。又張簡國宏在高雄醫學大學附設中和紀念
    醫院（下稱高醫）及財團法人高雄長庚紀念醫院（下稱高雄
    長庚醫院）急診留觀期間，非屬系爭保險契約所謂「住院」
    期間，不得請領保險給付。再者，張簡國宏於附表編號1 、
    2 、4 所示住院期間未經確診罹患癌症，且未接受癌症
    治療手術或化學治療，亦不得請領如附表所示之保險金等語
    置辯。並聲明：原告之訴駁回。
三、兩造不爭執事項如下：
  (一)張簡國宏於90年6 月20日以自己為保險受益人，向被告投保
    系爭保險契約。
  (二)原告為張簡國宏之繼承人。
  (三)張簡國宏於下列期間在高醫住院：
  1.自98年7 月31日起至98年8 月4 日止，因罹患骨髓分化不良
    合併骨髓增生症候群在急診住院待床。
  2.自98年8 月5 日起至98年8 月15日止在血液腫瘤內科病房住
    院。
  (四)張簡國宏於下列期間在高雄長庚醫院住院：
  1.自98年8 月31日起至98年9 月1 日止，因罹患亞急性骨髓性
    白血病，在急診住院待床，自98年9 月2 日起至98年9 月7
    日止轉普通病房住院。
  2.自98年9 月17日起至98年9 月20日止，因罹患骨髓增生不良
    症候群及大腸炎急診住院，自98年9 月21日起至98年9 月28
    日止轉普通病房住院。
  3.自98年10月17日起至98年10月18日止，因罹患急性骨髓性白
    血病在急診住院待床，自98年10月19日起至99年1 月20日止
    轉普通病房住院。
  (五)張簡國宏在高醫住院期間，曾於98年8 月6 日接受骨髓切片
    手術，並於同日經高醫確診罹患骨髓分化不良合併骨髓增生
    症候群（病名國際分類碼為ICD-9 ：238.7 ）合併多重染色
    體異常。
  (六)張簡國宏在高雄長庚醫院住院期間，曾於98年11月2 日施作
    中央靜脈導管植入術，於98年11月4 日、98年12月1 日、99
    年1 月11日接受骨髓切片手術，並於98年11月4 日經高雄長
    庚醫院確診由骨髓增生不良症候群轉為急性骨髓性白血病（
    病名國際分類碼為ICD-9：205.0）。
  (七)張簡國宏於99年1 月25日因急性骨髓性白血病不治死亡。
  (八)張簡國宏除向原告投保系爭保險契約外，另向原告投保人壽
    保險及醫療保險，被告已給付原告壽險、醫療險及癌症險（
    除本件爭議者外）保險金共1,453,339 元。
  (九)被告依系爭和解契約給付原告各3萬元，合計6萬元。
四、本件爭點為：(一)系爭和解契約是否自始無效？(二)張簡國宏於
    附表所示期間住院，並接受骨髓切片及中央靜脈導管植入手
    術，是否在系爭保險契約承保範圍內？(三)依系爭保險契約第
    12、13、14條約定，張簡國宏得領取之保險給付為若干？原
    告依繼承之法律關係，請求被告給付前開保險金及按年息10
    % 計算之遲延利息，有無理由？茲分述如下：
  (一)系爭和解契約是否自始無效？
  1.按民法第72條所謂法律行為，有背於公共秩序或善良風俗者
    無效，乃指法律行為之標的違反國家社會一般利益及道德觀
    念而言，至於法律行為之緣由或動機，若未表現於外而成為
    標的之一部者，則對法律行為之效力不生影響，倘構成法律
    行為要素之意思表示，因被詐欺所為，則依民法第92條規定
    ，僅得由表意人撤銷其意思表示，並非當然無效。又民法第
    148 條第1 項、第2 項固規定，權利之行使，不得違反公共
    利益或以損害他人為主要目的；行使權利、履行義務，應依
    誠實及信用方法。惟若當事人行使權利，雖足使他人蒙受不
    利，但非以損害他人為主要目的，即不在該條所定範圍之內
    。
  2.查兩造於99年6 月28日就張簡國宏自98年9 月2 日起至98年
    9 月7 日止及98年9 月21日起至98年9 月21日止之住院理賠
    申請案達成和解，雙方約定：被告同意給付原告6 萬元，原
    告則同意系爭保險契約之效力自99年1 月26日零時起終止，
    被告就系爭保險契約有效期間內之保險義務均已完全履行，
    嗣後再無其他給付責任，原告不再為任何形式之主張、申訴
    或提請訴訟，上情並經原告簽立同意書為憑（即系爭和解契
    約，見本院卷(一)第64頁），是依前開約定文義以觀，系爭和
    解契約乃兩造就保險金給付爭議互為讓步後所達成之結果，
    該法律行為標的乃保險金請求權，其權利性質核與國家社會
    一般利益或道德觀念無涉，揆諸前引規定及說明，系爭和解
    契約之作成尚不生違背公序良俗問題。原告主張系爭和解契
    約有悖於公序良俗，係屬無效云云，容有誤會。
  3.又原告主張：被告向原告提供系爭保險契約對於非因化學治
    療住院者，均不予理賠之錯誤資訊，誘導原告誤認如附表所
    示住院及手術均不在系爭保險契約理賠範圍內，而同意簽立
    系爭和解契約，被告所為與誠實信用原則有違，系爭和解契
    約係屬無效等情。惟被告否認有何施用詐術，誘使原告簽立
    系爭和解契約情事，並以被告對系爭保險契約之解釋未逾系
    爭保險契約文義，且經原告充分審閱契約內容後簽立，系爭
    和解契約自屬有效成立等語置辯。經查：
  (1)系爭和解契約係由被告交付訴外人即原告之子張簡子熙轉交
    原告之事實，有證人即被告員工王一心證稱：伊將同意書交
    由張簡子熙轉交原告，伊未親自向原告說明，99年6 月28日
    原告簽立同意書時，伊並未在場，而是原告簽好同意書後，
    再由張簡子熙轉交予伊（見本院卷(二)第6 頁、第7 頁）等語
    為憑，證人張簡子熙復證稱：同意書係由王一心託伊轉交予
    原告，原告於收受同意書後，經考慮相當時間後才簽立，王
    一心並未對伊施以脅迫、欺瞞行為，伊將同意書交付原告時
    ，亦未脅迫、欺瞞原告（見本院卷(二)第10頁、第11頁）等語
    ，佐以張簡子熙身為原告之子、張簡國宏之兄弟，其間親屬
    情誼深厚，衡情尚無故意曲解系爭和解契約內容，或明知和
    解內容不利於原告，仍誘使原告簽立之理等情以觀，足認被
    告於原告簽立系爭和解契約前，並無以言詞誘引原告簽約，
    或故意對原告提供不實訊息之作為，尚難認被告有何對原告
    施用詐術情事。
  (2)兩造就系爭和解契約內容，已達成意思合致乙節，有證人王
    一心證稱：被告先處理雙方無爭議期間（即自98年10月起至
    張簡國宏去世之時止）之保險理賠事宜，就有爭執部分，被
    告則將張簡國宏之病歷交由顧問醫師審查，顧問醫師認為宜
    考慮醫生在張簡國宏自98年9 月2 日起至98年9 月日止住院
    期間曾建議施作化療，酌予給付保險金，故伊按張簡國宏自
    98年9 月2 日起至98年9 月7 日止在高雄長庚醫院住院期間
    ，核算住院日額給付每日2,000 元、出院療養金每日3,00 0
    元共每日5,000 元後，依投保單位2 單位乘以總日數6 日計
    算，共應給付6 萬元，總公司理賠人員則據此擬定同意書內
    容，伊亦對張簡子熙表示，如原告對同意書內容有其他意見
    或不滿，必轉知公司，仍有協商空間（見本院卷(二)第5 頁、
    第7 頁）等語，及證人張簡子熙證稱：原告是經考慮後才簽
    立同意書，伊了解客戶請求如遭保險公司拒絕，客戶可以循
    訴訟方式救濟（見本院卷(二)第11頁）等語為憑，是以原告如
    不同意系爭和解契約所定內容及保險金核算結果，自得拒絕
    簽署，並向被告起訴求償，原告對上情非無認識，惟經考慮
    後，仍於系爭和解契約上簽名以表同意，並受領被告依系爭
    和解契約給付之6 萬元和解金（見本院卷(一)第347 頁、第19
    3 頁），足見兩造就系爭和解契約內容已達成意思合致，原
    告主張系爭和解契約內容乃被告片面擬定，未經兩造商議，
    而無和解合意云云，尚非可採。
  (3)原告另主張張簡子熙雖將系爭和解契約轉交原告，但不了解
    契約內容，原告係出於被迫、無奈，始簽立系爭和解契約云
    云。惟證人王一心證稱：伊曾向張簡子熙說明有爭議期間因
    張簡國宏未確診為癌症，按理不能給付保險金，惟考量醫生
    曾於98年9 月2 日起至98年9 月7 日之住院期間建議張簡國
    宏施作化療，故酌予放寬，讓原告領取98年9 月2 日起至98
    年9 月7 日止之保險金，並委由張簡子熙代表被告向原告說
    明（見本院卷(二)第5 頁、第6 頁）等語，核與證人張簡子熙
    證稱：伊清楚同意書是要用來處理張簡國宏住院期間，未獲
    被告給付有爭議部分，王一心當時告訴伊，被告願事後通融
    ，理賠同意書所示保險金6 萬元，至於不能給付張簡國宏住
    院接受切片檢查期間保險金，則因病歷記載尚未轉化為癌症
    ，不在防癌險給付範圍內，故不能給付，伊亦有將上情告訴
    原告（見本院卷(二)第9 頁、第10頁）等情大致相符，而張簡
    子熙為原告之子，業已通過國家所舉辦之人身保險業務員資
    格考試，領有人身保險業務員證照，目前受僱於被告，擔任
    業務主任乙職，負責招攬一般儲蓄險、醫療險等情，業據張
    簡子熙證述在卷（見本院卷(二)第3 頁、第10至11頁），且為
    兩造所不爭執，堪認張簡子熙應具備足以瞭解人身保險契約
    內容，並將之傳達予一般保戶之智識與能力，原告片面主張
    係在不明瞭系爭和解契約內容之情況下簽約，核與前開證據
    不符，容難採信。
  (4)再依系爭保險契約第3 條第1 項、第2 項約定，被保險人自
    本契約生效日或復效日起，持續有效第31日以後，初次接受
    醫院或醫師有關癌症篩檢或病理檢查，並經診斷確定為罹患
    癌症者，本公司於本契約有效期間內，依約定給付各項保險
    金。不符前項之約定者，本公司不負任何保險責任（見本院
    卷(一)第13頁）。同契約第2 條第1 款復約定，所謂「癌症」
    係指一種疾病，其特徵係由人體惡性細胞不能控制之生長及
    擴張，對組織造成侵害或白血球過多症所造成之惡性腫瘤，
    而按行政院衛生署最新刊印之國際疾病傷害及死因統計分類
    標準，歸類為惡性腫瘤者，且經醫院對固定組織所作之病理
    檢查診斷確定者為準（見本院卷(一)第13頁），是由前開契約
    文義以觀，被保險人所罹患之疾病究否為「癌症」，悉依醫
    院經由組織篩檢或病理檢查，對被保險人所罹疾病歸類判斷
    之最終確定結果為準，在未經確診所罹疾病為「癌症」前，
    均難認已符合系爭保險契約給付保險金之要件。而張簡國宏
    於98年11月4 日始經高雄長庚醫院確診，由骨髓增生不良症
    候群轉為急性骨髓性白血病，依國際病名分類碼歸類急性骨
    髓性白血病為惡性腫瘤（MALIGNANT NEOPLASM，見本院卷第
    276 頁），係屬系爭保險契約第2 條第1 項所謂「癌症」之
    事實，為兩造所不爭執，故被告以附表編號1 至、2 
    、3 、4 至所示住院及手術均發生於98年11月4
    日癌症確診前，不符系爭保險契約第3 條第1 項約定「經診
    斷確定為罹患癌症」之要件，依同條第2 項約定，不負保險
    責任，非屬無據。況張簡國宏除向被告投保系爭保險契約外
    ，另向被告投保人壽保險及醫療保險，被告並已給付人壽保
    險、醫療保險及張簡國宏於98年11月4 日確診罹患「癌症」
    後依系爭保險契約得領取之保險金，合計1,453,339 元之事
    實，為兩造所不爭執（見本院卷(一)第59頁、第62頁背面），
    足見張簡國宏在經確診為「癌症」前住院診察期間所生費用
    ，非屬系爭保險契約給付範圍，僅屬醫療保險承保範圍，是
    考量保險人承保醫療保險及癌症保險須負擔之風險各異，及
    被告業依張簡國宏所投保之醫療保險契約，付訖醫療保險金
    等情以觀，認不宜率爾擴張解釋系爭保險契約第2 條所謂「
    癌症」亦包含癌前病變在內。故本件尚難認被告有何故意為
    不利於被保險人之解釋，以損害被保險人權益情事，原告執
    此指摘被告所為以損害原告權利為目的，且違誠信原則云云
    ，亦非可採。
  4.綜上，系爭和解契約乃兩造互相讓步後所簽立，和解後任何
    一方所受不利益均屬其讓步之結果，自難謂有何悖於公序良
    俗或違反誠信原則可言，原告主張系爭和解契約自始無效，
    係屬無據，而不可採。
  (二)按和解有使當事人所拋棄之權利消滅，及使當事人取得和解
    契約所訂明權利之效力。民法第737 條定有明文。次按和解
    契約合法成立，兩造當事人即均應受該契約之拘束，縱使一
    造因而受不利益之結果，亦不得事後翻異，更就和解前之法
    律關係再行主張。有最高法院19年上字第1964號判例要旨足
    資參照。兩造就附表所示之保險金給付爭議，已達成和解，
    並作成系爭和解契約，且經被告依系爭和解契約履行給付義
    務完畢之事實，業經本院審認如前，依系爭和解契約第2 條
    後段約定：「貴公司就該保險契約有效期間內之保險義務均
    已完全履行，嗣後再無其他給付責任」，及系爭和解契約第
    3 條約定：「立書人已同意不再為任何形式之主張、申訴或
    提請訴訟」等語可知，原告除被告已給付者外，已拋棄其餘
    基於系爭保險契約所生之請求（見本院卷第64頁），揆諸前
    引規定及說明，原告就因繼承而來之保險金請求權，於系爭
    和解契約成立後，就有爭議保險金之求償權已因和解讓步而
    消滅，自不得事後翻異，再執系爭保險契約主張權利，故本
    件已無審究爭點(二)(三)之必要，附此敘明。
五、綜上所述，原告依系爭保險契約第12條、第13條、第14條、
    保險法第34條及繼承之法律關係，請求被告給付948,000 元
    ，及其中864,000 元自99年2 月26日起至清償日止，按年息
    10% 計算之利息；其中84,000元自99年11月27日起至清償日
    止，按年息10% 計算之利息，係無理由，應予駁回。
六、據上論結，原告之訴為無理由，依民事訴訟法第78條，判決
    如主文。
中    華    民    國  100   年    10    月    12      日
                    民事第四庭  法  官  賴文姍
以上正本係照原本作成。
如對本判決上訴，須於判決送達後20日內向本院提出上訴狀。如
委任律師提起上訴者，應一併繳納上訴審裁判費。
中    華    民    國  100   年    10    月    12      日
                                書記官  劉甄庭
附表
┌─┬─────┬────────┬────────────┬───┬─────┐
│編│ 給付項目 │每日（次）給付金│    給付住院期間        │日數（│  小計    │
│號│          │額（新台幣）    │                        │次數）│（新台幣）│
│  │          │                │                        │      │          │
├─┼─────┼────────┼────────────┼───┼─────┤
│ 1│住院醫療保│   6,000元      │自98.07.31起至98.08.15│      │          │
│  │險金      │（即3,000 元×2 │  止在高醫住院期間。    │ 38日 │ 228,000元│
│  │          │單位=6,000元）  │自98.08.31起至98.09.07│      │          │
│  │          │                │  止在高雄長庚醫院住院期│      │          │
│  │          │                │  間。                  │      │          │
│  │          │                │自98.09.17起至98.09.28│      │          │
│  │          │                │  止在高雄長庚醫院住院期│      │          │
│  │          │                │  間。                  │      │          │
│  │          │                │自98.10.17起至98.10.18│      │          │
│  │          │                │  止在高雄長庚醫院住院期│      │          │
│  │          │                │  間。                  │      │          │
├─┼─────┼────────┼────────────┼───┼─────┤
│ 2│一般手術後│    2,000元     │98.08.06起至98.08.15止│ 90日 │ 180,000元│
│  │住院保險金│（即1,000 元×2 │98.11.02起至98.11.03止│      │          │
│  │          │單位=2,000元）  │98.11.04起至99.01.20止│      │          │
├─┼─────┼────────┼────────────┼───┼─────┤
│ 3│一般手術醫│   80,000元     │98.08.06在高醫實施骨髓│  5次 │ 400,000元│
│  │療保險金  │（即40,000元×2 │  切片手術              │      │          │
│  │          │單位=80,000元） │98.11.02在高雄長庚醫院│      │          │
│  │          │                │  實施中央靜脈導管植入術│      │          │
│  │          │                │98.11.04在高雄長庚醫院│      │          │
│  │          │                │  實施骨髓切片手術      │      │          │
│  │          │                │98.12.01在高雄長庚醫院│      │          │
│  │          │                │  實施骨髓切片手術      │      │          │
│  │          │                │99.01.11在高雄長庚醫院│      │          │
│  │          │                │  實施骨髓切片手術      │      │          │
├─┼─────┼────────┼────────────┼───┼─────┤
│ 4│出院療養保│    4,000元     │98.08.16起至98.08.30止│ 35日 │ 140,000元│
│  │險金      │（即2,000 元×2 │98.08.31起至98.09.07止│      │          │
│  │          │單位=4,000元）  │98.09.17起至98.09.28止│      │          │
├─┴─────┼────────┴────────────┴───┴─────┤
│         合 計│   948,000元                                                  │
└───────┴───────────────────────────────┘
附件：保險金給付表
┌────────────────────┬─────┬─────┬─────┐
│       項              目               │  計劃一  │  計劃二  │  計劃三  │
├────────────────────┼─────┼─────┼─────┤
│初次罹患癌症保險金                      │120,000元 │ 240,000元│ 360,000元│
├────────────────────┼─────┼─────┼─────┤
│癌症住院醫療保險金（每日）              │  2,000元 │   2,500元│   3,000元│
├────────────────────┼─────┼─────┼─────┤
│癌症一般手術醫療保險金                  │ 20,000元 │  30,000元│  40,000元│
├────────────────────┼─────┼─────┼─────┤
│癌症一般手術後住院醫療保險金（每日）    │  1,000元 │   1,000元│   1,000元│
├────────────────────┼─────┼─────┼─────┤
│癌症特定手術醫療保險金                  │ 30,000元 │  40,000元│  50,000元│
├────────────────────┼─────┼─────┼─────┤
│癌症特定手術後住院醫療保險金（每日）    │  2,000元 │   2,000元│   2,000元│
├────────────────────┼─────┼─────┼─────┤
│癌症出院療養保險金                      │  1,000元 │   1,500元│   2,000元│
├────────────────────┼─────┼─────┼─────┤
│癌症門診醫療保險金                      │    500元 │   1,000元│   1,500元│
└────────────────────┴─────┴─────┴─────┘